【裁判字號】    97,上訴,1016
【裁判日期】    970617
【裁判案由】    強盜等
【裁判全文】
臺灣高等法院刑事判決                97年度上訴字第1016號
上  訴  人
即  被  告  丙○○
            乙○○
                    樓
共      同
選任辯護人  扶助律師郭至卓
上列上訴人等因強盜等案件，不服臺灣板橋地方法院96年度訴字
第2908號，中華民國96年12月27日第一審判決（起訴案號：臺灣
板橋地方法院檢察署96年度偵字第4462號），提起上訴，本院判
決如下：
    主  文
原判決關於乙○○及丙○○強盜部分均撤銷。
丙○○、乙○○共同以其他非法方法，剝奪人之行動自由，各處
有期徒刑壹年，均減為有期徒刑陸月；又共同傷害人之身體，各
處有期徒刑月，均減為有期徒刑壹月拾伍日；又共同以加害生
命、身體之事，恐嚇他人致生危害於安全，各處有期徒刑月，
均減為有期徒刑壹月拾伍日。均應執行有期徒刑捌月。
    事  實
一、緣丙○○自民國95年6 月間起，在報紙刊登快速放款之廣告
    ，藉以收取與原本顯不相當之重利（丙○○對重利2 罪均撤
    回上訴確定）。甲○○曾於95年6 月15日向丙○○借款新台
    幣（下同）5萬元，陸續支付利息（含預扣利息）計3萬元，
    嗣因無力還款，停止付息，經丙○○聯絡無著。嗣於96年2
    月5 日16時許，甲○○從自由時報上看到丙○○所刊登之分
    類廣告，遺忘先前曾向對方借款之事，而撥打其上所留電話
    號碼與丙○○洽談借款事宜，丙○○於洽談中依稀辨識出甲○○之聲音，乃不動聲色，佯與甲○○約定於甲○○當時位
    於臺北縣板橋市○○路72巷37之1號4樓住處見面交款，隨即
    邀約乙○○於同日19時25分許共同前往該處，乙○○先上樓
    比對甲○○之證件，確認甲○○即係先前向丙○○借款未還
    之人無誤後，遂通知丙○○上樓，丙○○約於8時許上樓後
    ，因不滿甲○○未償還前債，即與乙○○共同基於妨害自由
    、傷害、恐嚇之犯意聯絡，2人將甲○○住處房門鎖上，向
    甲○○恫嚇稱：「如果不還錢就別想離開這個房間」，並擋
    在門口，不讓甲○○離去，以此方法剝奪甲○○之行動自由
    。乙○○並以拳打腳踢方式毆打甲○○，致甲○○受有胸痛
    、左臂2x3分、2x4公分瘀青、右腿1x1公分、3x3.5公分瘀青
    、右膝1x2公分瘀青、左膝2x2公分瘀青、左踝（起訴書誤植
    為右踝）瘀腫等傷害，再由丙○○、乙○○喝令甲○○脫掉
    全身衣物，並稱：「如果不脫就別想出這個門」，迫使甲○○依指示脫掉全身衣物而行無義務之事，乙○○隨即佯裝以
    數位相機對甲○○拍攝裸照1張，丙○○則強取甲○○皮包
    內之現金8千元、戶口名簿1紙、健保卡、重大傷病卡、身心
    殘障卡、愛心卡、郵局金融卡各1張等物，供其對甲○○上
    揭借款債權之擔保，而妨害甲○○行使權利。丙○○、乙○○於離去前，復向甲○○揚言「趕快籌款5萬元，不然會死
    得很難看」，甲○○因而心生畏懼，致生危害甲○○生命、
    身體之安全，並約於20時30分許離開，甲○○方回復其行動
    自由，隨即於當日21時30分許報警，並於96年2月8日佯稱要
    還款，約丙○○外出見面，為警於96年2月8日14時20分許，
    在臺北縣板橋市○○路與陽明街口查獲丙○○，起出甲○○
    所有之戶口名簿1紙、健保卡、重大傷病卡、身心殘障手冊
    、愛心卡、郵局金融卡各1張（均已發還甲○○），並扣得
    丙○○所有、甲○○先前借款時所簽發、面額25萬元之本票
    1紙，再循線通知乙○○到案，始偵悉上情。
二、案經甲○○訴由臺北縣政府警察局海山分局報請臺灣板橋地
    方法院檢察署檢察官偵查起訴。
    理  由
壹、程序方面：
一、證人即告訴人甲○○於警詢中所為之陳述，係審判外之陳述
    ，被告、辯護人於原審並對此爭執，且查無其陳述有傳聞法
    則之例外情形，應認無證據號能力。
二、證人甲○○於偵查中之證述，被告、辯護人均未於言詞辯論
    終結前聲明異議，依刑事訴訟法第159條之5第2項、第1項規
    定，視為同意作為證據，且經本院審酌前開證人之證述，核
    無顯不可信之情況，且均經具結，認偵訊筆錄作成之情況係
    屬適當，自應有證據能力。
貳、實體方面：
一、訊據上訴人即被告丙○○、乙○○固皆坦承曾於上揭時間，
    共同前往甲○○住處，嗣被告丙○○於離開時，攜走甲○○
    所有之戶口名簿1紙、健保卡、重大傷病卡、身心殘障手冊
    、愛心卡、郵局金融卡各1張等物不諱，惟均矢口否認有何
    妨害自由、傷害、恐嚇危害安全犯行，均辯稱：伊等當時並
    未對甲○○施加任何強暴、脅迫，是甲○○自己主動將上開
    物品交由丙○○收執，作為還款之保證云云。經查：
  (一)此部分事實，業據證人甲○○於偵訊、原審及本院審理時證
    述屬實，並有搜索扣押筆錄、扣押物品目錄表（偵卷第45至
    49頁）、臺北縣立醫院96年11月9日北縣醫歷字第096000945
    2號函送之驗傷診斷書影本、病歷用紙影本各1份附卷可稽（
    原審卷第78至81頁）。依證人甲○○於偵訊時結證稱：96年
    2月5日伊打電話給丙○○要借錢，丙○○在電話中跟伊約在
    住處接洽，乙○○先上來問伊基本資料，說老闆等一下才會
    上來，之後丙○○上來，說伊之前借錢沒還，今天如果不還
    錢，就別想離開這個房間，乙○○就把門關起來上鎖並擋在
    門口，並開始對伊拳打腳踢，丙○○在旁邊看，乙○○打完
    後，丙○○、乙○○叫伊把衣服脫光，伊只好照他們的意思
    脫，伊脫到剩下1條內褲時就不敢脫，他們恐嚇伊說如果不
    脫，就別想出這個門，伊只好脫光，並由乙○○用1台數位
    相機對伊拍1張裸照，之後伊把衣服穿上，丙○○把伊紅色
    包包裡的東西倒在床上，拿走現金8千元、健保卡、重大傷
    病卡、身心殘障卡、身分證、戶口名簿、郵局金融卡等物，
    丙○○拿了東西後，就跟伊說趕快準備5萬元，不然會死得
    很難看，後來他們就走了等語（偵卷第134至135頁）。於原
    審證稱：96年2月5日下午4點多，伊看報紙分類廣告後，就
    打0000000000號電話，說伊要借錢，對方跟伊約在晚上7點
    多到伊住處，後來1個人上來伊住處，要看伊是否實際住在
    裡面，問伊是否要借錢，伊說是，他說他沒有帶錢，要等老
    闆來才能借錢給伊，於7點58分，丙○○來伊住處，他認得
    伊，衝到伊房間，把伊押到房間，接著將房門鎖住，跟伊說
    今天如果伊沒有還錢的話，別想要離開這個房間，然後乙○○對伊拳打腳踢，丙○○沒有動手，打完後，丙○○就說今
    天伊一定要處理，不然別想離開這個房間，他們還命令伊到
    廁所把衣服脫光，伊怕他們會打伊，所以就在他們面前把衣
    服脫掉，脫到剩內褲時，伊不敢再脫，但他們說再不脫的話
    就要踹伊，伊才把內褲脫到腳踝，乙○○就拿相機拍照，拍
    完後，接著丙○○就把伊皮包拿起來，把裡面的東西倒在床
    上，並且把伊身分證、健保卡、重大疾病卡、殘障手冊、現
    金7千元都拿走。伊在警詢及偵訊說被拿走現金8千元，因時
    間隔很久，可能是伊記錯，應以之前陳述為準等語（原審卷
    第55至58頁）。於本院審理時證稱：當天下午伊打電話借錢
    ，當晚乙○○先到伊住處，他說晚點他老闆會來，約7點58
    分，丙○○到伊住處，問伊到底要不要還錢，並與乙○○進
    入伊房間鎖上房門，2人堵在門口讓伊沒有機會出去，乙○○就開始打伊，因房間很小，伊只能站著不能側身轉動，致
    伊傷勢都在身體前面，胸口並疼痛，丙○○並強取伊皮包內
    證件，伊要求健保卡不要拿走，因伊有憂鬱症要看病，但他
    還是拿走，並取走現金8千元，該筆錢是向朋友借的，伊事
    後有向朋友求證是8千元，伊先前有向丙○○借5萬元，有繳
    納3萬元之利息，本金都還沒還，案發後伊在「吉野家」想
    了1個小時決定報警，當天伊約9點半報警等語（本院卷第12
    7頁反面至129頁反面）。前後所述內容悉相符合，對於經過
    情節描述具體詳細，倘非親身經歷，洵難憑空虛構。且甲○○於案發後即報案處理，於翌日凌晨0時許製作警詢筆錄提
    出刑事告訴，嗣並前往臺北縣立醫院驗傷，經該院進行檢驗
    ，確受有胸痛、左臂2x3公分、2x4公分瘀青、右腿1x1公分
    、3x3.5公分瘀青、右膝1x2公分瘀青、左膝2x2公分瘀青、
    左踝瘀腫等傷害，業據證人即詢問警詢筆錄之警員劉耀仁於
    原審證明在卷（原審卷第107頁），且有上揭驗傷診斷書、
    病歷用紙等影本存卷可稽，足認甲○○所述屬實，堪予採信
    。
  (二)被告丙○○、乙○○雖辯稱：伊等並未對甲○○施加任何強
    暴、脅迫，甲○○是自己主動將上開物品交由丙○○收執云
    云。惟甲○○僅係一位中年女子，當時撥打電話與被告丙○○洽談借款事宜，經被告丙○○於洽談中依稀辨識出甲○○
    之聲音，倘被告丙○○並無任何不軌意圖，大可隻身前往赴
    約，何以大費周章邀集被告乙○○共同前往？再者，被告丙○○當時從甲○○住處取走之物，包括甲○○之戶口名簿、
    健保卡、重大傷病卡、身心殘障手冊、愛心卡、郵局金融卡
    等物，其中不乏應隨身攜帶以備不時之需、衡情應無輕易交
    付他人收執之物件，倘甲○○意在取信被告丙○○，以擔保
    其不會逃避債務，其交付普通身分證明文件、金融卡即足，
    何以竟連該等隨時均有可能需用之重要物件一併交付？堪認
    被告丙○○、乙○○確有對於甲○○使用強暴、脅迫手段強
    取上揭財物，所辯甲○○係自己主動交付云云，洵屬畏罪卸
    責之詞，要難採信。
  (三)辯護人主張：依劉耀仁於原審證詞，其有問王寶說是否要到
    現場採證，甲○○說丙○○2人踹門進入屋入，但門沒有壞
    掉，所以不用去她家採證，後來警員帶甲○○去「吉野家」
    ，請甲○○配合抓人，核與甲○○於原審稱其到文化路一家
    「吉野家」店裡沈思，到晚上9時30分決心要報案，就打110
    ，說被人拍裸照，不敢回家，約10分鐘後，警察就到「吉野
    家」帶其回家，警察也有去拍現場，接著警察帶其去派出所
    做筆錄等詞，互有岐異云云。惟本件案發後，甲○○即至其
    住處附近「吉野家」思考是否報案，決定報案後，是派出所
    副所長至「吉野家」帶甲○○回家，再帶甲○○去派出所由
    劉耀仁做筆錄，警方並於96年2月8日要甲○○將丙○○約至
    「吉野家」，經丙○○更改地點，嗣為埋伏之警員查獲等情
    ，業據證人甲○○於原審證述屬實（原審卷第58、63、64、
    112頁），核與證人劉耀仁證稱：甲○○剛開始是跟伊同事
    報案，但那個同事伊不知道，是甲○○到派出所製作筆錄時
    ，派出所所長要伊接手，伊才承辦本案等語相符（原審卷第
    104頁），故劉耀仁是甲○○到派出所後才接辦本案，對甲○○到派出所前之報案經過、警方有無到甲○○住處等節，
    劉耀仁當時尚未承辦，故其對此部分不知情，待甲○○到派
    出所做筆錄後，其再問甲○○是否需到現場採證，經甲○○
    拒絕乙情，並未與甲○○之證詞有何牴觸違誤之處。至於甲○○於「吉野家」決定報案，及警方事後要甲○○約丙○○
    在「吉野家」見面，係屬二事，並無岐異，辯護人對此顯有
    誤解，故其上揭主張不足採信。
  (四)辯護人又主張：甲○○於原審先稱乙○○打她時，她身體有
    蜷縮起來，故其胸部應被雙膝、手臂掩護，難以觸及，惟又
    稱乙○○有打她胸部2、3下，而觀諸驗傷診斷證明書上人體
    形狀圖，其胸部並無傷痕，故甲○○所述不足採信云云。惟
    證人甲○○於警詢、偵訊、原審均證稱乙○○有打她胸部（
    偵卷第34頁、第134頁、原審卷第110頁），於本院並證稱：
    因乙○○突然打伊胸部，使伊胸部疼痛，之後伊有兩手抱胸
    要閃躲等語（本院卷第129頁），且觀諸卷附臺北縣立醫院
    之驗傷診斷書上確實載有胸痛（原審卷第79頁），故甲○○
    此部分證詞，與事實並無不符，辯護人上揭主張，顯無足採
    。
  (五)至於證人甲○○於原審雖曾稱：丙○○拿取伊現金7千元云
    云，惟其當庭亦稱：因時間久遠，應以之前在警詢所述為準
    等語（原審卷第58頁）。參以證人甲○○於警、偵、原審及
    本院審理時均明確指證被告2人對其妨害自由、傷害、恐嚇
    之過程，且前後指證並無重大矛盾或瑕疵，加以甲○○於原
    審作證至案發時已隔約8個月，縱有若干細節事項記憶不清
    或錯漏之處，亦在所難免，惟無礙於本件被告2人有無涉犯
    上揭犯行之認定。
  (六)綜上所述，被告2人上揭辯詞，皆係畏罪卸責之詞，均無足
    採。本件事證已臻明確，被告2人之妨害自由、傷害、恐嚇
    危害安全之犯行均堪認定，應依法論科。
二、核被告2人毆打甲○○成傷，係犯刑法第277條第1項之傷害
    罪；以生命、身體安全恐嚇甲○○，係犯刑法第305條之恐
    嚇危害安全罪。另被告2人強拍甲○○裸照，強取事實欄所
    載各物之行為部分，按刑法上之強盜罪，以有為自己或第三
    人不法所有之意圖為構成要件之一，若奪取財物係基於他種
    目的，而非出於不法所有之意思者，縱其行為違法，要不成
    立強盜罪（最高法院21年上字第18號判例可參）。本件甲○○於本院已自承其向被告丙○○借款5萬元之本金均未償還
    ，而被告丙○○、乙○○之目的均在迫使向甲○○還債，強
    行取走現款8千元及證件等物亦欲供債權之擔保，即無不法
    所有之意圖，故此等行為，係犯刑法第304條之強制罪。公
    訴人未斟酌認被告2人均無不法所有之意圖，而認被告2人係
    犯刑法第328條第1項之強盜罪，尚有未洽，惟起訴事實相同
    ，自應由本院變更起訴法條。按刑法第302條之妨害自由罪
    ，係妨害他人自由之概括規定，故行為人具有一定目的，以
    非法方法剝奪人之行動自由者，除法律別有處罰較重之規定
    （例如略誘及擄人勒贖等罪），應適用各該規定處斷外，如
    以使人行無義務之事，或妨害人行使權利為目的，而其強暴
    、脅迫復已達於剝奪人行動自由之程度，即祇成立本罪，誠
    以此項使人行無義務之事，或妨害人行使權利之低度行為，
    為剝奪人行動自由之高度行為所吸收，不應再依同法第304
    條論處（最高法院29年上字第2359號、第3757號判例參照）
    。再檢察官就犯罪事實一部起訴者，其效力及於全部，刑事
    訴訟法第267條定有明文。檢察官既就被告2人強取財物及強
    拍裸照之強制罪犯行起訴，其效力應擴張而及於有高度關係
    之鎖上房門，不讓甲○○離去部分之妨害自由罪，故本院得
    就妨害自由罪併予審判。從而，被告2人鎖上房門，以非法
    方法妨害甲○○行動自由，其間迫使甲○○脫衣而行無義務
    之事，又取走甲○○上揭物品而妨害其行使權利等行為，均
    祇犯刑法第302條第1項之罪，無再論以同法第304條第1項之
    餘地，故被告2人之行為，係犯刑法第302條第1項之罪。又
    被告2人對上揭妨害自由、傷害、恐嚇危害安全罪間，有犯
    意聯絡及行為分擔，均為正犯。被告2人所犯上揭3罪，均犯
    意各別，行為互殊，應分論併罰。
三、原審據以論罪科刑，固非無見，惟原判決未審酌被告丙○○對甲○○有5萬元之債權關係，逕認被告2人取走甲○○現
    金8千元及其他證件，即有不法所有之意圖，而成立刑法第
    328條第1項之強盜罪，容有未洽。被告2人以言語脅迫剝
    奪甲○○之行動自由，並將之毆傷，顯已超越其等索債之範
    圍，應認被告2人另有傷害之故意，原判決認此傷害係被告
    強暴、脅迫之當然結果，不另成立傷害罪，亦有未合。被告
    2人否認犯傷害、妨害自由及恐嚇罪，雖無理由，惟認其等
    無強盜犯行，則有理由，且原判決有上揭可議之處，自應將
    原判決關於乙○○部分及丙○○強盜罪部分予以撤銷。爰審
    酌被告2人均年輕力壯，不思正當合法途徑索討債務，竟以
    暴力討債、恐嚇，並逼使甲○○當面脫衣，手段惡劣，對女
    性身體自主權毫不尊重，使甲○○感受冒犯，致其身心蒙受
    陰影，身體受有諸多傷害，並妨害其行動自由約達半小時，
    兼衡被告2人犯罪之動機、智識程度、迄今均未與甲○○和
    解、賠償其損害及犯後均飾卸其詞，並無悔意等一切情狀，
    分別量處如主文所示之刑，並依中華民國96年罪犯減刑條例
    第2條第1項第3款之規定，將原宣告之刑期均減為二分之一
    ，並均定其等應執行之刑，以資懲儆。
據上論斷，應依刑事訴訟法第369條第1項前段、第364條、第299
條第1項前段、第300條，刑法第2條第1項前段、第28條、第302
條第1項、第277條第1項、第305條、第51條第5款，刑法施行法
第1條之1，中華民國96年罪犯減刑條例第2條第1項第3款、第7條
，判決如主文。
本案經檢察官謝英民到庭執行職務。
中    華    民    國    97    年     6    月    17    日
                  刑事第二庭審判長法  官  呂丹玉
                                  法  官  李麗玲
                                  法  官  林恆吉
以上正本證明與原本無異。
就妨害自由罪，如不服本判決，應於收受送達後10日內向本院提
出上訴書狀，其未敘述上訴之理由者並得於提起上訴後10日內向
本院補提理由書（均須按他造當事人之人數附繕本）。
就傷害罪、恐嚇危害安全罪，均不得上訴。
                                  書記官  陳盈璇
中    華    民    國    97    年    6     月    17    日
附錄本案論罪科刑法條全文：
中華民國刑法第302條第1項（剝奪他人行動自由罪）
私行拘禁或以其他非法方法，剝奪人之行動自由者，處5年以下
有期徒刑、拘役或3百元以下罰金。
中華民國刑法第277條第1項（普通傷害罪）
傷害人之身體或健康者，處3年以下有期徒刑、拘役或1千元以下
罰金。
中華民國刑法第305條（恐嚇危害安全罪）
以加害生命、身體、自由、名譽、財產之事，恐嚇他人致生危害
於安全者，處2年以下有期徒刑、拘役或3百元以下罰金。


司法院資訊處製作；財團法人民間司法改革基金會備份。
